【裁判字號】    97,交聲,1286
【裁判日期】    971119
【裁判案由】    聲明異議
【裁判全文】
臺灣彰化地方法院交通事件裁定        97年度交聲字第1286號
原處分機關  交通部公路總局臺中區監理所彰化監理站
即移送機關
異  議  人  甲○○
即受處分人
上列異議人即受處分人因違反道路交通管理處罰條例案件，對於
交通部公路總局臺中區監理所彰化監理站民國97年10月9 日所為
之處分（原處分案號：彰監四字第裁64—KAD050307 號），聲明
異議，本院裁定如下：
    主  文
原處分撤銷。
甲○○不罰。
    理  由
一、原處分意旨略以：本件異議人即受處分人甲○○於民國95年
    8 月1 日上午10時30分許，騎駛車牌號碼MX2 －161 號重型
    機車，行經省道臺一線惠來段，因「駕駛汽車，拆除消音器
    造成噪音」之違規事實，為雲林縣警察局虎尾分局員警以其
    有違反道路交通管理處罰條例第43條第1 項第3 款之行為，
    以雲警交字第KAD050307 號違反道路交通事件通知單擎單舉
    發，並於97年10月9 日以彰監四字第裁64－KAD050307 號裁
    決書，裁處罰鍰新臺幣（下同）12000 元，並記違規點數3
    點，於法應無不合等語。
二、異議意旨略以：異議人當時共有騎乘機車未戴安全帽及未依
    規定裝設消音器2 項違規事實，由舉發員警開立在同1 張罰
    單上，並於收受該罰單後，已依規定至交通部公路總局嘉義
    區監理所雲林監理站共繳交罰鍰1400元，卻於隔2 年後收到
    另外1 張裁決書通知關於當日駕駛汽車，拆除消音器造成噪
    音部分，裁處罰鍰12000 元，為此乃依法聲明異議等語。
三、按車輛指在道路上以原動機行駛之汽車（包括機器腳踏車）
    ；汽車所有人，除頭燈外之燈光、雨刮、喇叭、照後鏡、排
    氣管、消音器設備不全或損壞不予修復，或擅自增、減、變
    更原有規格致影響行車安全者，處新臺幣9 百元以上1 千8
    百元以下罰鍰；又汽車駕駛人，駕駛汽車拆除消音器，或以
    其他方式造成噪音者，處6 千元以上2 萬4 千元以下罰鍰，
    並當場禁止其駕駛；汽車駕駛人有第43條情形者，除依原條
    款處罰鍰外，並予記違規點數3 點，道路交通管理處罰條例
    第3 條第1 項第8 款、第16條第1 項第1 款、第43條第1 項
    第3 款、第63條第1 項第3 款分別定有明文。而上開條文所
    稱「所有人」之意義為何，道路交通管理處罰條例並無明文
    定義，惟汽車屬於動產，依民法第761 條第1 項前段規定之
    民法上動產物權之讓與，非將動產交付不生效力，並非以「
    登記」或「過戶」為要件。雖道路交通管理各項異動登記之
    「車主」部分，於行政或訴訟程序上有推定何人是「所有人
    」之效力，但在解釋上道路交通管理處罰條例「所有人」為
    何人，仍應從民法之規定，並不能將各項異動登記之「車主
    」視同「汽車所有人」。
四、經查：
    （一）本件異議人即受處分人甲○○前於95年8 月1 日上午
          10時30分許，騎駛其所有（登記所有人為王朝欣）之
          車牌號碼MX2 －161 號重型機車，行經臺一線惠來段
          ，因「機器腳踏車駕駛人未依規定戴安全帽」及「未
          依規定裝設消音器」2 項違規事實，為雲林縣警察局
          虎尾分局以其有違反道路交通管理處罰條例第31條第
          6 項、第16條第1 項第2 款之行為，以雲警交字第KA
          D050305 號違反道路交通事件通知單當場擎單舉發等
          情，有上開舉發違反道路交通管理事件通知單1 紙在
          卷可稽，此為異議人所不爭執，異議人並於簽收雲警
          交字第KAD050305 號違反道路交通事件通知單後，已
          依規定於95年8 月16日逕至交通部公路總局嘉義區監
          理所雲林監理站到案繳納各該條罰鍰最低額，有查詢
          違規報表附卷可憑，是其上開違規事實，足堪認定。
          嗣於95年8 月12日，原舉發機關就前開違規行為，以
          異議人「汽車駕駛人，駕駛汽車拆除消音器」為由，
          另依違反道路交通管理處罰條例第43條第1 項第3 款
          之規定，以雲警交字第KAD050307 號違反道路交通事
          件通知單擎單舉發，並於97年10月9 日以彰監四字第
          裁64－KAD05030 7號裁決書裁處罰鍰等情，亦有上開
          舉發違反道路交通管理事件通知單及交通部公路總局
          臺中區監理所彰化監理站違反道路交通管理事件裁決
          書各1 紙在卷可稽。
    （二）按所謂行政處分係指行政機關行使公權力，就特定具
          體之公法事件所為對外發生法律上效果之單方行為，
          不因其用語、形式以及是否有後續行為或記載不得聲
          明不服之文字而有異。若行政機關以通知書名義製作
          ，直接影響人民權利義務關係，且實際上已對外發生
          效力者，諸如載明應繳違規罰款數額、繳納方式、逾
          期倍數增加之字樣，倘以仍有後續處分行為或載有不
          得提起訴願，而視其為非行政處分，自與憲法保障人
          民訴願及訴訟權利之意旨不符。遇有行政機關依據法
          律製發此類通知書，相對人亦無異議而接受處罰時，
          猶不認其為行政處分性質，於法理尤屬有悖（司法院
          86年3 月21日大法官會議釋字第423 號解釋及理由書
          參照）。而舉發程序於交通違規事件之法律實質意義
          內涵，已包含具有處罰性質內涵之裁決，公路主管機
          關及其助手之警察機關，如經對外製發「舉發違反道
          路交通管理事件通知單」，更創設違規行為人於收受
          時起得主張自動繳納接受裁罰之效果，致行政機關同
          時受到期限內不得續行裁罰之限制，此觀之道路交通
          管理處罰條例第9 條第1 項：「本條例所定罰鍰之處
          罰，行為人接獲違反道路交通管理事件通知單後，應
          於15日內，到達指定處所聽候裁決。但行為人認為舉
          發之事實與違規情形相符者，得不經裁決，逕依各該
          條款罰鍰最低額，自動向指定之處所繳納結案。」之
          規定，益加明瞭，是故「舉發」即屬行政機關行使公
          權力，就特定具體之公法事件所為對外發生法律上效
          果之單方行政行為，自屬行政處分，合先敘明。
    （三）次按所謂「一行為不二罰原則」，又稱「禁止雙重處
          罰原則」，其本意係在禁止國家對於人民之同一行為
          ，以相同或類似之措施多次予以處罰，藉以落實法安
          定性及信賴保護原則，並經大法官會議第503 號解釋
          ，認「除處罰之性質與種類不同，必須採用不同之處
          罰方法或手段，以達行政目的所必要者外，不得重覆
          處罰，乃現代民主法治國家之基本原則。如從一重處
          罰已足達成行政目的時，即不得再就其他行為併予處
          罰，始符憲法保障人民權利之意旨」。至如何界定「
          同一」或「不同」行為之基礎，除應考量原因事實外
          ，更應同時斟酌處罰或制裁之目的；惟因一行為不二
          罰原則為基本權之一種，多數學者認自當以基本權主
          體─法律門外漢之一般人民觀點，來定義一行為較為
          有利（大法官會議釋字第64號解釋參照）。
    （四）查本件異議人於上開違規時、地所騎駛之重型機車，
          其登記之所有人雖為案外人王朝欣，惟按汽車車籍之
          登記事項僅為交通行政管理之手續，究與實體法上動
          產所有權之移轉變更無涉，雖監理機關對於前揭自小
          客貨車之所有人仍登記為異議人，然監理機關因行政
          管理對於車籍所為登記，與真正所有權狀態未必一致
          ，尚不能以此作為認定所有權歸屬之唯一依據，是系
          爭機車於上開違規時間之實際占有、使用人為異議人
          等情，業據異議人於本院訊問時陳明在卷，則系爭違
          規機車之實際所有權人即為異議人，要無疑義。再查
          ，本件異議人為系爭違規車輛之實際所有人及駕駛人
          ，已如前述，其於上開時、地騎駛機車「拆除消音器
          」之違規行為，即屬同時違反道路交通管理處罰條例
          第16條第1 款及同條例第43條第1 項第3 款之處罰要
          件，因其處罰性質均為行政罰，應採取吸收主義（
          Absorptionsprizip） ，以從一重處斷為原則（參照
          釋字第337 號一部不同意見書）。準此，異議人既已
          於95年8 月16日期限內逕至交通部公路總局嘉義區監
          理所雲林監理站到案繳納罰鍰接受裁罰，而發生確定
          行政處分之效力，原舉發機關又於同年8 月12日就上
          開違規事實另以道路交通管理處罰條例第43條第1 項
          第3 款擎單舉發，並於97年10月9 日以彰監四字第裁
          64－KAD050307 號裁決書裁處罰鍰，即屬重複處罰，
          揆諸前揭說明，自有未恰。從而，本件聲明異議為有
          理由，自應由本院將原處分撤銷，改諭知異議人不罰
          ，以資適法。
據上論斷，依道路交通案件處理辦法第20條前段，裁定如主文。
中    華    民    國    97    年    11    月    19    日
                  交通法庭法  官  胡宜如
以上正本證明與原本無異。
如不服本裁定，應於裁定送達後5 日內向本院提出抗告狀。
中    華    民    國    97    年    11    月    19    日
                          書記官  蕭秀吉


司法院資訊處製作；財團法人民間司法改革基金會備份。
